【裁判字號】    90,重上更(三),4
【裁判日期】    900514
【裁判案由】    背信
【裁判全文】
臺灣高等法院高雄分院刑事判決                    九十年度重上更(三)字第四號
    上  訴  人  台灣屏東地方法院檢察署檢察官
    被      告  甲○○
右上訴人因被告背信案件，不服臺灣屏東地方法院八十四年度訴字第一六一號中華民
國八十四年八月二十一日第一審判決（起訴案號：臺灣屏東地方法院檢察署八十三年
度偵字第六○三二號），提起上訴，判決後經最高法院第三次發回更審，本院判決如
左：
    主  文
原判決撤銷。
甲○○意圖為自己不法之所有，而侵占自己持有他人之物者，累犯，處有期徒刑參月
，如易科罰金以參佰元折算壹日。
    事  實
一、甲○○前因傷害案件，於民國八十一年二月七日經台灣屏東地方法院判處有期徒
    刑三月確定，於八十一年三月十四日易科罰金執行完畢，仍不知悔改。緣甲○○
    之兄陳懋松（已另案由台灣台中地方法院檢察署檢察官為不起訴處分確定）於八
    十一年六月間在台灣台東監獄服刑期間結識同監之乙○○，陳懋松、乙○○二人
    因在監缺錢花用，乃由乙○○提供其於入獄前所知一批玉石買賣線索，由陳懋松
    委由獄外之人進行，二人即於八十一年六月十八日書立契約書委託甲○○代為買
    賣玉石，並言明須將玉石買賣所得利潤扣除成本分成三份，乙○○應分得之部分
    應供其獄內花用及存入乙○○郵局帳戶。甲○○受託後乃於八十一年七月九日、
    七月十四日及同年八月二十四日，陸續向積欠乙○○債務之曾維淦位於台東市○
    ○路○段一九九巷十五弄十號住處，共索取新台幣（下同）三萬元作為成本，再
    至台北市○○○路○段二六七號八樓之一向陳正山購得紫玉十五點五公斤，再將
    該批紫玉載回台東市，交由曾維淦代為出賣，共賣得九萬三千元，惟甲○○於八
    十一年八月間在曾維淦上開住處，向曾維淦取得出賣玉石之上開款項後，竟意圖
    為自己不法之所有，將其受託為乙○○買賣玉石，所持有依約應分配與乙○○之
    利潤（即買賣玉石所得九萬三千元扣除應歸乙○○取回之成本三萬元，餘款之三
    分之一為利潤二萬一千元）及成本（三萬元），共計五萬一千元，據為己有未交
    與乙○○。
二、案經乙○○訴請台灣花蓮地方法院檢察署呈請台灣高等法院花蓮分院檢察署，核
    轉台灣屏東地方法院檢察署再呈請台灣高等法院檢察署，核轉台灣台中地方法院
    檢察署再呈請台灣高等法院檢察署，核轉台灣屏東地方法院檢察署檢察官偵查起
    訴。
    理  由
一、訊據被告甲○○固供承於前揭時地，有受其兄陳懋松之託代為買賣玉石，並自積
    欠乙○○債務之曾維淦處，陸續取得三萬元作為成本購買玉石，再將玉石轉交曾
    維淦出賣，共得款九萬三千元等情，惟否認其有何侵占犯行，辯稱伊只與其兄陳
    懋松接觸，不清楚其兄與乙○○間之約定，是其兄告知曾維淦欠乙○○錢，伊才
    向曾維淦拿三萬元；出賣玉石所得之款項，扣除載石車子修理費二萬餘元，亦已
    匯款交予其兄二萬餘元，伊不知其兄未將部分款項轉交乙○○云云。惟查：
  (一)右揭事實業據告訴人乙○○迭於偵查（台灣屏東地方法院檢察署八十二年度偵字
    第三○三九號影印卷第四三頁）、原審（原審卷第三九、四十頁）、本院更二審
    （更二審卷第二十六頁反面）及本次更審調查（更三審卷第三十頁）中指證綦詳
    ，核與證人曾維淦於偵查、原審、本院更一審中證述情節大致相符（同上影印偵
    卷第十一頁、原審卷第四十一頁、更一審卷第十九頁），並有契約書、委託契約
    書（同上影印偵卷第七、十三頁）、委託書（更二審卷第六四頁）影本各乙紙在
    卷可憑。被告與證人陳懋松及告訴人間（證人陳懋松及告訴人均為委任人，被告
    為受任人）委任契約於被告承諾時已成立（被告於本次更審時亦供明其兄言明賺
    錢三人分一節，見更三審卷第三十七頁），依該契約書文義，被告受任處理之事
    務為代為買賣玉石、及將出賣玉石所得扣除買賣成本後之利潤，分為三分，並應
    將委任人（即告訴人）所應得之三分之一交與委任人（即告訴人），堪以認定。
  (二)證人陳懋松（已另案由台灣台中地方法院檢察署檢察官為不起訴處分確定，見該
    署八十三年度偵字第一一六五五號影印卷第三四頁）於該案偵查中業已陳明「甲
    ○○沒有將銷貨所得交給我轉交乙○○，石頭有無賣出去，我不知道」等語（同
    上影印偵卷第二三頁反面），嗣於本院更二審調查時陳稱「被告有寄些錢給伊，
    但未說是賣玉石賺的錢，亦未說要轉交給告訴人」、「那時賣了多少錢，我不知
    道，我到今天才知道石頭才賣六萬三千元，我一直以為五十公斤石頭，一斤六千
    元，應該有卅萬元，所以我還在想，每個人應分得十萬元」等語（更二審卷第五
    三、五五頁），足證被告就玉石賣得之利潤並未託證人陳懋松轉交與告訴人已明
    ，縱被告已交與證人陳懋松二萬餘元，亦僅足為付與證人陳懋松個人部分之所得
    利潤。因本件購買玉石之三萬元成本，係以證人曾維淦積欠告訴人債務之三萬元
    支付（此經證人曾維淦陳述於前），足徵購買玉石成本三萬元是出自證人曾維淦
    償還告訴人之債務，則賣得玉石之九萬三千元，扣除應歸告訴人取回之成本三萬
    元後，每人應分得二萬一千元，而告訴人部分尚應加計成本三萬元，是被告應交
    付告訴人之部分，共計應為五萬一千元。
  (三)被告為受任人受託買賣玉石及應交付賣得利潤之任務，其未將出賣玉石所得依約
    ，將應分得款項交付與告訴人，甚而未告知其應取得之款項金額，且於告訴人提
    出告訴後之偵審程序中猶辯稱已託陳懋松轉交（按告訴人及證人陳懋松於前述之
    證詞，均稱未收到被告應交付與告訴人之金錢，則被告此項辯詞已乏其他積極證
    據憑以為證，自非可採），其有意圖為自己不法所有之侵占犯意甚明。
  (四)綜上所述，被告所辯上情，純屬事後卸責之詞，自非可取。本件事證明確，被告
    侵占犯行堪以認定。
二、按刑法上之背信罪，為一般的違背任務之犯罪，而同法之侵占罪，則專指持有他
    人所有物以不法之意思，變更持有為所有侵占入己者而言。故違背任務行為，苟
    係其持有之他人所有物，意圖不法據為己有，即應論以侵占罪，不能援用背信之
    法條處斷（最高法院四二年度台上字第四０二號判例意旨參照）。查被告受告訴
    人之委託而代為處理買賣玉石及交付利潤之事宜，雖係為他人處理事務之人，然
    被告於完成受託買賣玉石之事務，於取得賣貨之款項，扣除成本自留三分之一後
    ，應將所持有依約應分配與告訴人之利潤（即買賣玉石所得九萬三千元扣除應歸
    告訴人取回之成本三萬元，餘款之三分之一為利潤二萬一千元）及成本（三萬元
    ），共計五萬一千元交付告訴人，惟被告除其自稱交付證人陳懋松二萬餘元外，
    卻違背任務而將告訴人應得之五萬一千元，據為己有未交與告訴人，故揆諸上開
    說明，核被告所為應犯刑法第三百三十五條第一項之侵占罪，公訴人論以刑法第
    三百四十二條第一項背信罪，尚有未洽，惟起訴之基本事實同一，本院自得併為
    審就，並變更起訴法條。又查被告前因傷害案件，於民國八十年十二月三十一日
    經原審法院判處有期徒刑三月，八十一年二月七日確定，八十一年三月十四日易
    科罰金執行完畢之事實，業據被告供明在卷，並有臺灣高等法院被告全國前案紀
    錄表一份在卷可參，五年以內再犯本件有期徒刑以上之罪，為累犯，應依刑法第
    四十七條規定加重其刑。
三、原審據以論罪科刑，固非無見，惟查(一)被告所為犯罪事實，係犯刑法第三百三十
    五條第一項之侵占罪，原判決論以刑法第三百四十二條第一項背信罪，尚有未洽
    ；(二)公訴人所指被告於八十一年間，先向積欠告訴人債務之證人曾維淦索取三萬
    元部分，有無涉及詐欺或侵占犯行，未在理由中敘明，亦有疏漏（而本院查明被
    告應無此部分之犯行，詳如後述）；(三)被告行為後，刑法第四十一條規定業已修
    正，並經總統於九十年一月十日公布施行，將易科罰金之適用範圍擴大為最重本
    刑五年以下有期徒刑之罪，而受六月以下有期徒刑或拘役之宣告者，均予適用，
    依刑法第二條第一項前段規定，自應依修正後之新法較有利於被告，原判決未及
    為新、舊法之比較適用，均有未合。
四、上訴人即檢察官循告訴人請求，提起上訴指摘原判決量刑過輕云云，雖無理由，
    惟原判決既有上述可議，自應由本院予以撤銷改判。爰審酌被告犯罪之動機、目
    的為圖一己私利，侵占告訴人金錢所生之危害程度、否認犯行之態度及於事後已
    在偽造文書另案審理中債還告訴人三萬五千元（見更二審卷第八一頁所附之和解
    書）等一切情狀，量處如主文第二項所示之刑，併諭知易科罰金之折算標準。
五、公訴意旨另以被告意圖為自己不法之所有，於八十一年間，向告訴人之債務人證
    人曾維淦收取三萬元購買玉石，涉有詐欺或侵占罪嫌云云（檢察官漏未引據起訴
    法條）。經查：
  (一)告訴人雖迭次指陳伊並未同意被告向證人曾維淦收取金錢做為買玉石之成本，並
    稱買玉石之資金應由證人陳懋松及被告負責，伊只提供線路各情（見更二審卷第
    二十六頁反面、更三審卷第三十頁），又證人陳懋松亦曾證稱伊不知道被告去向
    曾維淦索取三萬元（見同上台中地檢署偵卷第二三頁及本院前審卷第一三六頁反
    面）云云。
  (二)惟告訴人所書立之契約書中並未約明成本需由被告負責，而被告與告訴人並未謀
    面，亦不識證人曾維淦等情，已據被告、告訴人、證人陳懋松、曾維淦均陳明一
    致，參以當時告訴人、證人陳懋松均係在監服刑，若非告訴人及證人陳懋松將上
    情告知，被告如何能知悉告訴人與證人曾維淦間之金錢債務，又如何能找到證人
    曾維淦而索取款項？告訴人指陳上情，有違常情，尚不可採。
  (三)證人陳懋松曾於偽造文書另案中供稱「（問：有叫你弟弟去找曾維淦？）答：他
    （指乙○○）寫名片及住址說拿錢去買石頭」（更二審卷第七十八頁所附本院八
    十八年度上訴字第一四○六號偽造文書案八十八年十一月三日訊問筆錄影本），
    於本院更二審調查中亦證稱「當時告訴人有提到曾維淦，說曾維淦欠他錢，叫我
    弟弟去向他收錢，但我忘記收回來的錢要交還給告訴人或是要去買石頭，時間太
    久我忘記了」、「有叫我弟弟去向曾維淦拿錢，但我忘記叫我弟弟錢拿去做什麼
    了」（更二審卷第五十三頁）等語，足證被告確實有受託向證人曾維淦索取積欠
    告訴人之債務，則被告向證人曾維淦拿取債務中之三萬元，並表明係代告訴人收
    取（見更二審卷第六四頁之委託書文義自明），自難認有施用詐術之行為，又被
    告向證人曾維淦索取積欠告訴人之債務係作為玉石買賣之成本，並確以之用於處
    理受託事務購買玉石，已如前述，既該三萬元已做為買賣玉石之成本，尚難認被
    告有侵占所取得三萬元金錢，公訴人認被告有基於為自己不法所有之意圖，向證
    人曾維淦索取三萬元云云，尚有誤會，此外查無其他積極證據足以證明被告有此
    被訴詐欺或侵占犯行，被告被訴此部份犯罪自屬不能證明，惟此部份與前開認定
    被告有罪部分，有裁判上一罪之關係，爰不另為無罪之諭知。
據上論斷，應依刑事訴訟法第三百六十九條第一項前段、第三百六十四條、第二百九
十九條第一項前段、第三百條，刑法第二條第一項前段、第三百三十五條第一項、修
正後刑法第四十一條第一項、第四十七條，罰金罰鍰提高標準條例第一條前段、第二
條，判決如主文。
本案經檢察官陳新慶到庭執行職務。
中          華          民          國     九十    年  五   月   十四   日
                              臺灣高等法院高雄分院刑事第六庭
                                  審判長法官
                                        法官
                                        法官
被告不得上訴。
檢察官如不服本判決，應於判決送達後十日內向本院提出上訴狀，其未述理由者並
應於提出上訴狀後十日內向本院補提理由書（應附繕本)。
附錄：本判決論罪科刑法條全文
刑法第三百三十五條第一項
意圖為自己或第三人不法之所有，而侵占自己持有他人之物者，處五年以下有期徒刑
、拘役或科或併科一千元以下罰金。


司法院資訊處製作；財團法人民間司法改革基金會備份。
